最高法院刑事判決　　　　　　九十四年度台上字第二六七四號
　　上　訴　人　甲○○
　　　　　　　　　　　　27巷.
　　選任辯護人　曹宗彝律師
上列上訴人因殺人案件，不服台灣高等法院台中分院中華民國九
十四年一月十三日第二審判決（九十三年度上重訴字第三三號，
起訴案號：台灣彰化地方法院檢察署九十二年度偵字第二二六一
號），提起上訴，本院判決如下：
    主  文
原判決關於殺人部分撤銷，發回台灣高等法院台中分院。
    理  由
本件原判決認定：上訴人甲○○與其妻楊淑女因互認對方在外另
結新歡，而常起衝突，楊淑女遂於民國八十九年間，搬回彰化縣
溪湖鎮○○路○段八二一號娘家居住，惟上訴人為離婚一事，仍
經常前往找楊淑女蓋章同意未果。九十二年三月五日二十一時許
，上訴人酒後又駕駛車牌號碼八Ｈ－四０五八號小客車（公共危
險部分業經原審判刑確定），至上址找楊淑女，楊淑女不予理會
，上訴人即當場大聲喧嘩，吵醒居住在同址三合院之親戚多人陸
續出門查看，上訴人經人勸阻，將車從三合院內倒車左轉外出，
原擬就此直行離去，惟因該車右前輪陷入路邊水溝，在挫折引爆
下，怒火中燒，並遷怒於在場親戚之勸阻，頓時萌生殺人之犯意
，遂借酒壯勢，踩油門倒退，將車輪自水溝拉上後，揚言：「要
死大家一起死」等語，再度順勢加速左轉駛入三合院後，復揚言
：「要死大家一起死」、「要撞死大家，我有錢有勢……」等語
後，快速駕車衝向三合院左側人群（即楊施皿、楊榮慶、楊黃優
秀、楊燈圓、楊登桐、楊登財、楊淑娟等人），斯時人群中之楊
施皿首先被輾壓在車底下；楊榮慶、楊黃優秀因被撞擊而後彈衝
破紗門，雙雙飛入屋內；楊登桐雙腿被輾壓躺在地上；楊登財雙
腿被撞；楊燈圓、楊淑娟因及時閃避幸未被撞到，惟因三合院內
側屋簷下有水泥柱，致該車右車頭僅撞到水泥柱。上訴人於第一
次撞擊後，對楊燈圓稱：「你沒死」後，下車徒手毆打楊燈圓頭
部約三、四下，同時口出：「要撞死大家，我有錢有勢……」等
語後，旋即上車擬再追撞站立三合院內側之楊淑娟及見狀欲援救
楊淑娟之楊燈圓二人，然因該車左側兩輪嚴重破裂，右前輪亦破
裂，左後驅動輪又因楊登桐之血跡灘，於上訴人加速之下造成打
滑空轉，且車輛本身安全機制啟動鎖制該打滑之驅動輪，上訴人
至少欲使該車前進、後退二次以上，而來回至少約二次以上之打
滑空轉，致斯時躺在車底之楊施皿遭受多次拖拉，致多發性外傷
、低容積性休克而當場死亡；楊登桐則受左後輪單次連續性在右
下肢體挫輾壓，當場造成出血性休克（現場出血量約二千ＣＣ）
，於送醫前已停止心跳，經急救後仍不治死亡。至於楊登財則受
有右脛、腓骨開放性骨折；楊榮慶受有右膝挫擦傷、右腿挫擦傷
、右足四處挫擦傷、右膕窩挫裂傷；楊燈圓受有左後頭部挫傷血
腫、右上臂瘀傷、右肘瘀傷、雙足挫擦傷、背部四處挫擦傷；楊
黃優秀受有左中指疑似骨折、右手肘挫傷、左髖部挫傷；楊淑娟
受有左足撕裂傷、右手挫傷併瘀青、右上臂挫傷等傷害，嗣上訴
人下車再踹楊登財受傷之腿部後，當場經警逕行逮捕等情。因而
撤銷第一審此部分之科刑判決，改判仍認上訴人係一行為同時犯
殺人二罪及殺人未遂五罪，依想像競合犯之規定，從一重論上訴
人以殺人罪，處有期徒刑拾伍年，褫奪公權捌年，固非無見。
惟按：(一)、科刑判決書須認定犯罪事實，並於理由內敘明其所憑
之證據，方足以資論罪科刑。本件關於上訴人殺被害人楊登圓、
楊淑娟未遂部分，依原判決之認定，上訴人雖先後二次駕車欲撞
楊登圓、楊淑娟二人，但第一次因該二人及時閃避，幸未被撞到
；第二次則車輛打滑空轉，僅上訴人於第一次撞擊後，下車徒手
毆打楊燈圓頭部約三、四下等情，倘若不虛，則原判決於事實欄
記載：楊燈圓受有左後頭部挫傷血腫、右上臂瘀傷、右肘瘀傷、
雙足挫擦傷、背部挫擦傷四處；楊淑娟受有左足撕裂傷、右手挫
傷併瘀青、右上臂挫傷等傷部分，除楊登圓左後頭部之傷或可認
係上訴人毆打其頭部所致外，楊登圓其餘部分及楊淑娟所受之傷
究竟如何造成？原判決並未明白認定、詳細記載，尚屬疏漏，而
不足資為適用法律之基礎，於法自有未合。(二)、判決所載之事實
及理由相互牴觸者，即屬判決所載理由矛盾，依刑事訴訟法第三
百七十九條第十四款之規定，其判決當然為違背法令。原判決於
事實欄認定：「楊榮慶、楊黃優秀因被撞擊而後彈衝破紗門，雙
雙飛入屋內」等情；然於理由欄內，則引用彰化縣警察局刑警隊
第四組（鑑識組）「彰警刑鑑字第九二三七０號」現場勘察報告
表之記載，說明：「依據九十二年勘察報告案發現場照片，現場
遭撞毀之木製紗門由中間部位斷成二截，掉落門外，與被害人所
述，遭自小客車撞擊身體而撞破木製紗門，彈進屋內之情形不同
」等旨（見原判決第十七頁，理由貳、二之(三)2.(2)）。其就楊
榮慶、楊黃優秀二人是否「因被撞擊而後彈衝破紗門」一節，顯
有認定之事實與所載之理由相互矛盾之違誤。(三)、客觀上為法院
認定事實及適用法律基礎之證據，雖已調查而其內容尚未明瞭者
，即與未經調查無異，如遽行判決，仍屬應於審判期日調查之證
據而未予調查。本件關於被害人楊施皿、楊登桐部分，原判決係
認定：上訴人於第一次衝撞時，楊施皿首先被輾壓在車底；楊登
桐則雙腿被輾壓躺在地上；第二次衝撞時，因車輪打滑空轉，且
車輛本身安全機制啟動鎖制該打滑之驅動輪，上訴人至少欲使該
車前進、後退二次以上，而來回至少約二次以上之打滑空轉，致
斯時躺在車底之楊施皿遭受多次拖拉，當場死亡；楊登桐則受左
後輪單次連續性在右下肢體挫輾壓，於送醫前已停止心跳，經急
救後仍不治死亡等情。理由欄則引用前揭「彰警刑鑑字第九二三
七０號」現場勘察報告表，說明：「根據鑑識人員於九十二年三
月六日於現場勘察之照片顯示，被害人楊登桐所倒臥位置之血跡
灘前後方僅有發現中高速之血跡噴濺痕，而未發現輪胎之血印痕
，由此推測，該車輾過楊登桐後，車輛僅於其倒臥處左後輪打滑
空轉，未有顯著移動之情形」等旨（見原判決第十八頁，理由貳
、二之(三)2.(2)）；並援用證人即彰化縣警察局刑警隊第四組之
鑑定人員陳育琳（原判決載為翁照琪、陳育琳、蔡翊乾、周燕祿
等人）於原審證稱：「（現場還有另一個被害人楊施皿，她有無
流血？）我們跟彰化地檢署的檢驗員討論，他說楊施皿驗屍之後
沒有發現很大的破裂性傷口，而且當時我們到達現場，楊施皿倒
地的位置，因為屍體還在，我們並沒有去翻動屍體，（如原判決
附表）編號３之後的血跡都是楊登桐的」、「（被害人楊登桐與
楊施皿倒地位置為何？）楊登桐倒在編號３血跡灘的上方，楊施
皿倒在楊登桐的不遠處，在三合院角落的門柱（旁）」等語為憑
（見原判決第二十三頁倒數第七至二行，理由貳、二之(三)6.）。
原判決上開認定及其採用之證據資料，如果無訛，則該車於第一
次撞擊致楊施皿被輾壓在車底及楊登桐雙腿被輾壓躺在地上後，
既未有顯著移動之情形，何以楊施皿會「受多次拖拉」？楊施皿
當場死亡未經移動屍體，何以其屍體未在上訴人駕駛行兇之車底
，而在三合院角落之門柱旁？以上各情顯然均有疑義，而尚待釐
清。原審未詳加調查究明，遽為判決，難謂無調查職責未盡之違
背法令。上訴意旨執以指摘，非無理由，應認原判決關於殺人部
分有撤銷發回之原因。
據上論結，應依刑事訴訟法第三百九十七條、第四百零一條，判
決如主文。
中　　華　　民　　國　九十四　年　　五　　月　 二十 　日
                      最高法院刑事第七庭
                          審判長法官  林　增　福
                                法官  邵　燕　玲
                                法官  張　清　埤
                                法官  陳　世　雄
                                法官  陳　朱　貴
      本件正本證明與原本無異
                                      書  記  官
中　　華　　民　　國　九十四　年　　五　　月　二十四　日
                                                      Ｋ
